最高法院刑事判決　　　　　　九十六年度台上字第五五三九號
上　訴　人　甲○○
選任辯護人　黃永泉律師
上　訴　人　乙○○
上列上訴人等因違反公職人員選舉罷免法案件，不服台灣高等法
院台中分院中華民國九十六年七月十九日第二審判決（九十六年
度選上訴字第一０三四號，起訴案號：台灣南投地方法院檢察署
九十五年度選偵字第二九、四五號），提起上訴，本院判決如下
：
    主  文
原判決撤銷，發回台灣高等法院台中分院。
    理  由
本件原判決認定上訴人甲○○係南投縣南投市民代表會副主席，
為南投縣九十五年南投市市民代表第三選舉區之候選人。上訴人
乙○○為甲○○之朋友，劉美言【經第一審判處有期徒刑一年十
月，褫奪公權三年，緩刑三年，並應向公庫支付新台幣（下同）
六萬元確定】、吳俊爵（經第一審判處有期徒刑一年九月，褫奪
公權三年，緩刑三年，並應向公庫支付三萬元確定）則均係南投
縣南投市平山里（下稱平山里）里民。緣南投縣九十五年南投市
市民代表第三選舉區競爭激烈，甲○○見該選區平山里選情告急
，為尋求能順利連任成功，與乙○○、劉美言，共同基於對有投
票權人，交付賄賂，而約其投票權為一定行使之犯意聯絡，於民
國九十五年五月二十九日（起訴書誤載為五月二十八日）晚間，
由甲○○（使用0000000000號行動電話）、乙○○（
使用0000000000號行動電話）、劉美言（使用000
0000000號行動電話、0000000000號市內電話
），相互聯絡賄選買票之事宜，並由甲○○指示乙○○至劉美言
住處附近之巷口交五萬元給劉美言，且由乙○○、劉美言約在劉
美言住處附近之巷口，由乙○○交付賄款現金五萬元予劉美言。
劉美言並透過共同對有投票權人，交付賄賂，而約其投票權為一
定行使之犯意聯絡之吳俊爵，而推由劉美言、吳俊爵以每票五百
元，向平山里具有投票權之選民交付賄賂買票，而為如下之賄選
犯行：於九十五年五月底某日，由劉美言在南投縣南投市○○
里○○路○街三十巷四號有投票權之楊鑾嬌（業經台灣南投地方
法院檢察署檢察官為緩起訴處分在案）住處，向楊鑾嬌以每票五
百元之代價行賄買票，該戶計四票共二千元，請求楊鑾嬌及其家
人於選舉時投票予甲○○，就投票權為一定之行使。楊鑾嬌明知
劉美言所交付之款項係屬行賄買票之賄賂，仍予以允諾並收受上
揭賄賂。於九十五年五月三十一日上午十時許，由劉美言在南
投縣南投市○○里○○路○街三十巷七號有投票權之侯金霞（業
經台灣南投地方法院檢察署檢察官為緩起訴處分在案）住處，向
侯金霞以每票五百元之代價行賄買票，該戶計二票共一千元，請
求侯金霞及其家人於選舉時投票予甲○○，就投票權為一定之行
使。侯金霞明知劉美言所交付之款項係屬行賄買票之賄賂，仍予
以允諾並收受上揭賄賂。於九十五年五月底某日，由劉美言在
南投縣南投市○○里○○路○街三十巷九號有投票權之陳麗忍（
業經台灣南投地方法院檢察署檢察官為緩起訴處分在案）住處，
向陳麗忍以每票五百元之代價行賄買票，該戶計二票共一千元，
請求陳麗忍及其家人於選舉時投票予甲○○，就投票權為一定之
行使。陳麗忍明知劉美言所交付之款項係屬行賄買票之賄賂，仍
予以允諾並收受上揭賄賂。於九十五年五月三十一日上午某時
許，由劉美言在南投縣南投市○○里○○路○街三十巷十號有投
票權之林桂足（業經台灣南投地方法院檢察署檢察官為緩起訴處
分在案）住處，向林桂足以每票五百元之代價行賄買票，該戶計
二票共一千元，請求林桂足及其家人於選舉時投票予甲○○，就
投票權為一定之行使。林桂足明知劉美言所交付之款項係屬行賄
買票之賄賂，仍予以允諾並收受上揭賄賂。於九十五年五月三
十一日某時許，由劉美言在南投縣南投市○○里○○路○街三十
巷十五號有投票權之陳靜姬（業經台灣南投地方法院檢察署檢察
官為緩起訴處分在案）住處，向陳靜姬以每票五百元之代價行賄
買票，該戶計二票共一千元，請求陳靜姬及其家人於選舉時投票
予甲○○，就投票權為一定之行使。陳靜姬明知劉美言所交付之
款項係屬行賄買票之賄賂，仍予以允諾並收受上揭賄賂。於九
十五年五月三十一日某時許，由劉美言在南投縣南投市○○里○
○路○街三十巷二六號有投票權之張豔美（業經台灣南投地方法
院檢察署檢察官為緩起訴處分在案）住處，向張豔美以每票五百
元之代價行賄買票，該戶計二票共一千元，請求張豔美及其家人
於選舉時投票予甲○○，就投票權為一定之行使。張豔美明知劉
美言所交付之款項係屬行賄買票之賄賂，仍予以允諾並收受上揭
賄賂。於九十五年五月底某日，由劉美言在南投縣南投市○○
里○○路○街三十二巷三號有投票權之許麗花（業經台灣南投地
方法院檢察署檢察官為緩起訴處分）住處，向許麗花以每票五百
元之代價行賄買票，請求許麗花於選舉時投票予甲○○，就投票
權為一定之行使。許麗花明知劉美言所交付之款項係屬行賄買票
之賄賂，仍予以允諾並收受上揭賄賂。於九十五年五月底某日
，由劉美言在南投縣南投市○○里○○路○街三十巷二十之一號
有投票權之李玉賀（業經台灣南投地方法院檢察署檢察官為緩起
訴處分）住處，向李玉賀以每票五百元之代價行賄買票，請求李
玉賀於選舉時投票予甲○○，就投票權為一定之行使。李玉賀明
知劉美言所交付之款項係屬行賄買票之賄賂，仍予以允諾並收受
上揭賄賂。於九十五年六月一、二日間，由劉美言在南投縣南
投市○○里○○路○街三十巷二四號有投票權之李世麒（涉犯投
票受賄罪部分，另由第一審為認罪協商判決）住處，向李世麒以
每票五百元之代價行賄買票，該戶計三票共一千五百元，請求李
世麒及其家人於選舉時投票予甲○○，就投票權為一定之行使。
李世麒明知劉美言所交付之款項係屬行賄買票之賄賂，仍予以允
諾並收受上揭賄賂。於九十五年六月一、二日間，由劉美言在
南投縣南投市○○里○○路○街三十巷一號有投票權之徐木蘭（
業經台灣南投地方法院檢察署檢察官為緩起訴處分在案）住處，
向徐木蘭以每票五百元之代價行賄買票，請求徐木蘭於選舉時支
持甲○○，就投票權為一定之行使。徐木蘭明知劉美言所交付之
款項係屬行賄買票之賄賂，仍予以允諾並收受上揭賄賂。於九
十五年六月一、二日間，由劉美言在南投縣南投市○○里○○路
○街三十巷三號有投票權之陳白容（業經台灣南投地方法院檢察
署檢察官為緩起訴處分在案）住處，向陳白容以每票五百元之代
價行賄買票，該戶計三票共一千五百元，請求陳白容及其家人於
選舉時投票予甲○○，就投票權為一定之行使。陳白容明知劉美
言所交付之款項係屬行賄買票之賄賂，仍予以允諾並收受上揭賄
賂。於九十五年六月初某日，由劉美言在南投縣南投市○○里
○○路○街三十巷十九號有投票權之賴炯恭（業經台灣南投地方
法院檢察署檢察官為緩起訴處分在案）住處，向賴炯恭以每票五
百元之代價行賄買票，該戶計二票共一千元，請求賴炯恭及其家
人於選舉時投票予甲○○，就投票權為一定之行使。賴炯恭明知
劉美言所交付之款項係屬行賄買票之賄賂，仍予以允諾並收受上
揭賄賂。於九十五年六月初某日，由吳俊爵在南投縣南投市○
○里○○路○街七號三樓有投票權之賴俊凱（業經台灣南投地方
法院檢察署檢察官為緩起訴處分在案）住處，向賴俊凱以每票五
百元之代價行賄買票，該戶計二票共一千元，請求賴俊凱及其家
人於選舉時投票予甲○○，就投票權為一定之行使。賴俊凱明知
吳俊爵所交付之款項係屬行賄買票之賄賂，仍予以允諾並收受上
揭賄賂。於九十五年六月初某日晚上七、八時許，由吳俊爵在
南投縣南投市○○里○○路○街九號五樓有投票權之曾博建（業
經台灣南投地方法院檢察署檢察官為緩起訴處分在案）住處，向
曾博建以每票五百元之代價行賄買票，該戶計二票共一千元，請
求曾博建及其家人於選舉時投票予甲○○，就投票權為一定之行
使。曾博建明知吳俊爵所交付之款項係屬行賄買票之賄賂，仍予
以允諾並收受上揭賄賂。嗣經檢察官據報後，查獲甲○○、劉美
言、吳俊爵、李世麒、徐木蘭、陳白容、楊鑾嬌、侯金霞、陳麗
忍、林桂足、陳靜姬、賴炯恭、張豔美、許麗花、李玉賀、賴俊
凱、曾博建等人；乙○○並於九十五年六月十四日具狀向台灣南
投地方法院檢察署自首並接受裁判。其中賴俊凱、曾博建、侯金
霞、林桂足、楊鑾嬌、徐木蘭、張艷美、李世麒、陳白容、許麗
花等於調查時將所收受之賄賂合計一萬二千五百元（不含後述曾
陳金蓮一千元、劉瑞亭五百元部分）交出扣押。因而撤銷第一審
關於上訴人等部分之判決，改判論處上訴人等共同對於有投票權
之人，交付賄賂，而約其投票權為一定之行使各罪刑，固非無見
。
惟查：（一）公職人員選舉罷免法第九十條之一第一項之投票行
賄罪，係以對於「有投票權之人」行求、期約或交付賄賂或其他
不正利益，而約其不行使投票權或為一定之行使，為構成要件。
故有罪判決書，除應於事實欄就被告行賄之對象係「有投票權之
人」乙事，詳予認定外，並應於理由內說明為此認定所憑之證據
及其理由，始足為適用法律論罪科刑之依據。原判決事實欄雖認
定甲○○、乙○○行賄之對象為有投票權之楊鑾嬌、侯金霞、陳
麗忍、林桂足、陳靜姬、張豔美、許麗花、李玉賀、李世麒、徐
木蘭、陳白容、賴炯恭、賴俊凱、曾博建等人，惟未於理由內說
明為此認定所憑之證據及其理由，顯不足為適用法律之依據，自
有理由不備之違法。（二）有罪判決書之事實一欄，為判斷其適
用法令當否之準據，法院應將依職權認定與論罪科刑有關之事實
，翔實記載，然後於理由內逐一說明其憑以認定之證據，並使事
實認定與理由說明，互相適合，方為合法。倘事實認定與理由說
明，不相一致，或事實與理由欄內之記載，前後齟齬，按諸刑事
訴訟法第三百七十九條第十四款後段規定，均屬判決理由矛盾之
當然違背法令。依原判決認定之事實甲○○係與乙○○、劉美言
，共同基於對有投票權人，交付賄賂，而約其投票權為一定行使
之犯意聯絡，劉美言並透過共同對有投票權人，交付賄賂，而約
其投票權為一定行使之犯意聯絡之吳俊爵，而推由劉美言、吳俊
爵，向具有投票權之選民交付賄賂買票，理由內亦說明以自己共
同犯罪之意思，參與實施犯罪構成要件以外之行為，或以自己共
同犯罪之意思，事先同謀，而由其中一部分人實施犯罪之行為者
，均為共同正犯，吳俊爵已參與部分賄選行為，自應與甲○○、
乙○○、劉美言等成立共同正犯。惟又謂：「被告甲○○、乙○
○與該案共同被告劉美言就上開犯行，及其中就原判決事實欄二
部分與吳俊爵間，有犯意聯絡及行為分擔」等語（見原判決
第十五頁第三至六行、十二至十四行），似又區分共犯之範圍，
自屬判決理由矛盾。（三）公職人員選舉罷免法第九十條之一第
三項規定預備或用以行求、期約或交付之賄賂，不問屬於犯人與
否，沒收之。係採義務沒收主義，倘屬預備或用以行求、期約或
交付之賄賂，均應宣告沒收，不以當場搜獲扣押者為限。原判決
認甲○○、乙○○、劉美言、吳俊爵共同基於對有投票權人，交
付賄賂，而約其投票權為一定行使之犯意聯絡，並由甲○○指示
乙○○至劉美言住處附近之巷口交五萬元給劉美言，劉美言並透
過吳俊爵，而推由劉美言、吳俊爵以每票五百元，向具有投票權
之選民交付賄賂買票，行賄之對象為楊鑾嬌、侯金霞、陳麗忍、
林桂足、陳靜姬、張豔美、許麗花、李玉賀、李世麒、徐木蘭、
陳白容、賴炯恭、賴俊凱、曾博建等人，依原判決事實記載交出
之金額合計為一萬四千五百元，原判決雖敘明交付之賄賂應依刑
法第一百四十三條第二項之規定於其對向共犯所犯投票受賄罪之
從刑宣告追徵沒收，不得再對行賄者宣告沒收（見原判決理由七
之(一)說明）。如果無訛，則關於其餘尚未交出之三萬五千五百元
（五萬元減去一萬四千五百元），原判決並未宣告沒收，亦未說
明不予沒收之理由，亦屬理由不備。以上，或係上訴人等上訴意
旨所指摘，或屬本院得依職權調查之事項，應認原判決有撤銷發
回更審之原因。至原判決理由八不另為無罪之諭知部分，因公訴
人認與前揭論罪科刑部分為裁判上一罪，基於審判不可分原則，
爰一併發回，附此敘明。
據上論結，應依刑事訴訟法第三百九十七條、第四百零一條，判
決如主文。
中　　華　　民　　國　九十六　年　　十　　月　 十八 　日
                      最高法院刑事第四庭
                          審判長法官  莊　登　照
                                法官  黃　一　鑫
                                法官  林　秀　夫
                                法官  徐　昌　錦
                                法官  許　錦　印
      本件正本證明與原本無異
                                      書  記  官
中　　華　　民　　國　九十六　年　　十　　月　二十二　日
                                                      ｚ
